臺灣苗栗地方法院民事簡易判決　九十年度苗簡字第一五三號
　　原　　　告　　未○○
　　被　　　告　　丁○○○
　　兼訴訟代理人　戊○○
　　被　　　告　　乙○○
　　訴訟代理人　　戊○○
　　被　　　告　　酉○○
　　　　　　　　　丑○○
　　　　　　　　　子○○
　　　　　　　　　癸○○
　　　　　　　　　寅○○
　　　　　　　　　午○○
　　　　　　　　　巳○○
　　　　　　　　　辰○○
　　　　　　　　　卯○○
　　　　　　　　　甲○○
　　　　　　　　　壬○○
　　　　　　　　　己○○
　　　　　　　　　庚○○
　　　　　　　　　辛○○
　　　　　　　　　丙○○
　　　　　　　　　申○○○
右當事人間請求拆屋還地事件，本院判決如左：
    主      文
被告應將坐落苗栗縣通霄鎮○○段一四七地號土地內，如附圖所示：Ａ、Ｂ、Ｃ、Ｄ
、Ｅ、Ａ點之連接線所圍區域，面積為○‧○○一三○○公頃；又Ｅ、Ｆ、Ｇ、Ｈ、
Ｅ點之連接線所圍區域，面積為○‧○○○六三九公頃；暨Ｊ、Ｋ、Ｌ、Ｍ、Ｊ點之
連接線所圍區域，面積為○‧○○○○二一公頃之地上物均予拆除，並將上開土地返
還原告。
訴訟費用由被告連帶負擔。
    事實及理由
壹、原告聲明：如主文。
貳、事實摘要：
原告主張其為苗栗縣通霄鎮○○段一四七地號土地之所有人，因被告所有之通霄鎮平
元里十鄰八二號建物部分及其煙囪，越界建築占用原告上述之土地，其占用位置、面
積分如主文所示，故依據民法第七百六十七條之規定，請求被告應將越界占用部分拆
除，返還原告。被告拒絕原告的請求，主要抗辯重點有三：１、被告的上述建物並沒
有越界占用，是內政部土地測量局（下稱土測局）從東北方向起測，導致被告之土地
南移，因而有占用情事；２、被告於民國八十九年十二月就上述建物為整修時，前後
歷時約二週，原告並無提出異議，依據民法第七百九十六條之規定，原告即不得請求
移去或變更該建築物；３、原告請求拆屋還地，對被告而言，實損失過鉅，而於社會
經濟亦受影響，且被告願意價購或承租，原告均不同意，顯見其係以損害被告為主要
目的，已構成權利濫用。
參、法院之判斷：
一、原告主張其為苗栗縣通霄鎮○○段一四七地號土地之所有人，因被告所有之通霄
    鎮平元里十鄰八二號建物及其煙囪，部分越界建築占用原告上述之土地，其占用
    位置、面積分如主文所示，已經有土地登記謄本、房屋稅籍登記表、戶籍謄本（
    上述建物依房屋稅籍登記表，為已死亡之徐榮昌所有，其繼承人為丁○○○、徐
    廷芳、乙○○、戊○○、徐廷清、徐廷輝、丙○○、申○○○、徐桂英；其中徐
    廷芳、徐廷清、徐廷輝又相繼死亡：徐廷芳由酉○○、丑○○、子○○、癸○○
    、寅○○繼承；徐廷清由午○○、巳○○、辰○○、卯○○繼承；徐廷輝由甲○
    ○、壬○○、己○○、庚○○繼承，故應認上述建物現為被告十九人所公同共有
    ）在卷可以證明，並經本院及土測局於九十年六月二十日於現場勘驗及鑑測屬實
    ，土測局並製有鑑定書圖各乙份足為依據，故可以相信原告之主張為真實。
二、被告之抗辯，經本院逐一查明審核後，認為均不足採，以下即分別加以說明：
（一）關於土測局自東北方向施測，致鑑測有誤乙節：
  １、被告於九十年九月十一日期日提出苗栗縣通霄地政事務所九十年九月三日函，
      其函文主旨為：「內政部土地測量局第十測量隊發現七十五年度通霄鎮地籍圖
      重測區內台端等所有座落通北段一四七、一四六、一四八、一四九、一五０、
      一五一、一五二地號等土地成果部分界址與地籍調查表不符，本所茲訂於九十
      年九月十四日上午十時假本所三樓會議室召開土地重測界址補正說明會，事關
      台端權益，請準時參加，請查照」；說明欄則為：「依據內政部土地測量局第
      十測量隊九十年八月二十七日（９０）測隊十字第一三二一號函辦理」。之後
      ，被告即抗辯前述土測局之測量係自東北方施測，產生誤差，而將被告及鄰居
      土地均往南移，導致每一幢房屋均越界占到隔壁土地，更將被告土地擠壓到大
      馬路等情，而請求重新測量。本院為此乃於九十年十一月十四日發函向土測局
      詢問，有關上述函文中所指土地重測界址補正乙事是否影響本件鑑測以及是否
      有因「自東北方向施測，產生誤差」之情事。經土測局於九十年十一月二十八
      日函覆結果略以：鑑測結果不受土地部分界址（非系爭）重測結果與地籍調查
      表不符的影響，且無「自東北方向施測，產生誤差」之情形，有該局九十地測
      二字第一六三二六號函附卷可憑。
  ２、被告對於上開函覆結果，並不信服，仍然請求重測，本院乃命被告應就需要重
      測之具體原因及重測在學理上之根據，具體說明（見九十一年一月三十一日準
      備程序筆錄）。被告因此在九十一年二月七日具狀陳明，其請求重測之理由要
      旨略以：
（１）前述土測局測量第十隊九十年八月二十七日（９０）測隊十字第一三二一號函
      係在本件鑑測（同年六月二十日）之後，而本件實施鑑測的是土測局測量第二
      隊，故可知第二隊及第十隊之測量結果不盡相同，且第十隊所測日期既在第二
      隊之後，足見第二隊之鑑測結果未必正確。
（２）本院上述函詢結果，由發文字號中「地測二」可知，係由土測局第二隊承辦，
      雖係以土測局之名義函覆，但既然其鑑測有前述之問題，則該函顯屬官樣文章
      被告不能信服。
（３）又原告亦曾就前述鑑測上之疑義函詢土測局，土測局之函覆結果中有謂：「本
      局依法院囑託事項辦理鑑測，所為鑑定書圖，僅供法院審判參考，至於如果斟
      酌取捨係屬法院權責」，故該鑑定書圖對兩造並無任何形式上之效力。且依過
      去實務作法，法院囑託鑑測後，訴訟當事人如有意見，並請求重測，法院均准
      予辦理，並不用敘明理由。
（４）依照本院上述函詢結果，可知「重測成果與地籍調查表不符」之事實確實存在
      ，然而函詢結果以「非系爭」一語，否定被告質疑，則如此通霄地政事務所當
      時又何必通知有不符之情事？
  ３、本院為查明是否重測必要，乃請土測局指定人員，到庭針對相關疑義加以說明
      ，經土測局指定測量人員劉榮增、龍春貴於九十一年三月二十六日到庭說明，
      其說明內容要述如左：
（１）土測局之鑑測人員均經普考、高考國家考試及格並經辦理戶地測量三年以上的
      經驗，方得受法院之託，為測量鑑定。第二測量隊的測量人員，平均二個月會
      接一件測量案件，量多的時候，壹個月會接一件。一般測量案件，包括本件在
      內，都是由局裡先指定測量人員，在指定時，都是先排除地緣關係，因為第二
      測量隊過去的轄區在新竹、桃園，與苗栗並沒有地緣關係，苗栗是屬於第十測
      量隊的轄區，所以局裡才指派第二測量隊來辦理。測量人員實地測量後，會將
      結果呈送隊部的督察員、隊長做初步的審核，然後再呈送局本部的測量管理組
      ，由測量管理組作複審，複審之後，再上呈股長，技正、組長，因為過程非常
      嚴謹、繁複，所以乙件將近要壹個月左右才會完成。
（２）本件之鑑測係在數值區，全部的座標都是固定的，並不會發生誤差。而所謂之
      數值區乃相對於圖解區，圖解區是早期日據時代，用圖面來表示一塊土地的形
      狀、位置及面積。而數值區是以國際座標來做定位，臺灣座標的基準點在南投
      虎子山。從基準點佈設一等的三角點，再依序佈設二等、三等三角點，然後再
      佈設四等三角點（精密導線點）。辦理重測的時候，劃定的區域必須有三角點
      將其全部包圍，如此一來，該區域內的座標，就會完全固定，圖根點就不會產
      生誤差。但如果是圖解區就有可能發生依次偏移之情形，因為圖解區是用現場
      的界址去做套合。因此本件不會有從東北方面測及西南方面測結果會有不同之
      情形。
（３）有關前述通霄地政事務所函中所指地籍調查表與土地重測結果不符之疑義，係
      由龍春貴奉土測局之命查處。而上述疑義是發生在一四八、一四九地號土地間
      之界線，並非本件鑑測內容之一四八與一四七地號土地間（以上地號土地均指
      苗栗縣通霄段通北段），又由於本件是在數值區內鑑測，因此不會有相互影響
      之情事。在前述（即通霄地政事務所函中所定）土地重測界址補正說明會時，
      土測局從未表示苗栗縣通霄段通北段一四七、一四八地號土地，有地籍調查表
      與重測結果不符之情形。
（４）事實上，有關地籍調查表與土地重測結果不符乙事，根本就是第二測量隊在為
      本件鑑測時發現的。因為該地區該地區的重測工作是第十測量隊的轄區，所以
      第二測量隊才通知第十測量隊去辦理，也因此第十測量隊的函（指前述土測局
      測量第十隊九十年八月二十七日（９０）測隊十字第一三二一號函）當然是在
      第二測量隊施測之後。第二測量隊在測量當時就知道這項問題，因為不會對本
      件鑑測連帶發生影響，所以第二測量隊才依照正常的程序，完成本件施測，如
      果有問題的話，根本不可能作成本件鑑定書。
  ４、根據上述之說明可知，被告所舉苗栗縣通霄地政事務所九十年九月三日函中所
      指之土地重測成果部分界址與地籍調查表不符並非系爭鑑測部分，也不會影響
      本件鑑測之正確性，而土測局第十測量隊之前述發函所以在第二測量隊鑑測之
      後，則是由於第二測量隊為本件鑑測時發現有此疑義而通知第十測量隊辦理之
      緣故，故被告前述請求重測之理由（１）（２）均有所誤會，而無可採納。關
      於請求重測之理由（３），經本院命被告提出所謂「過去實務作法」之法律依
      據或實際案例，被告亦表示為其個人體認，不能提供實際案例（見九十一年三
      月二十日陳報狀），顯見該項理由純係個人主觀之見解，並無客觀之依據，而
      不足作為本件重新鑑測之理由。至於請求重測之理由（４），通霄地政事務所
      通知有土地重測成果不符與地籍調查表之情事，並不必然表示本件鑑測即連帶
      有誤，而事實上其間彼此並不互相影響，已詳敘如前，故該理由也不足採。
  ５、綜前所述，應認本件鑑測結果正確，並無重新鑑測之必要。
（二）關於被告為該建物整修時越界，原告知悉並無提出異議乙節：
  １、土地所有人建築房屋逾越疆界者，鄰地所有人如知其越界而不即提出異議，不
      得請求移去或變更其建築物，固為民法第七百九十六條前段之所明定。惟主張
      鄰地所有人知其越界而不即提出異議者，應就此項事實負舉證之責任，最高法
      院著有四十五年台上字第九三一號判例可供參照。
  ２、被告抗辯其為該建物整修時越界，原告知悉然從未表示異議，雖有聲請證人張
      秋鳳、邱巨勳、李鳳美、陳金土及陳秀雲以為證明，惟查：
（１）該項聲請係在九十年二月七日之「民事補充答辯狀」中提出，然本院為明瞭兩
      造就被告越界建築，原告知其越界而不即提出異議乙事是否有爭執，及如有爭
      執其所欲聲明之證據為何，早於九十年十二月十四日通知兩造，就上述事項於
      十日內詳為表明，並聲明證據，被告已於九十年十二月二十日收受該函文，有
      送達證書在卷可查，然被告於九十年十二月三十一日所提出之「民事補充答辯
      暨聲請狀（二）」內就此並未有任何證據之聲明。
（２）本院復又於九十一年一月三十一日之準備程序期日，就前述事項詢問被告有何
      證據證明，被告亦答以：「沒有」；「知道（應負客觀舉證責任），但是還是
      提不出證明」。
（３）就被告所聲明之五名證人中，證人張秋鳳、邱巨勳、李鳳美原係原告於九十一
      年十二月三十一日就前述事項所聲明之證人，被告於前述民事補充答辯狀即陳
      稱：「這三個所謂的證人能證明什麼，被告根本不知道，而且他們的住處，離
      被告住處隔好幾公里，他們要怎證明沒有發生的事情」，惟因「被告也很好奇
      ，也很想聽」，所以聲請通知該三名證人到庭作證。本院審酌：該三名證人原
      係原告所聲明，被告又強烈質疑其可信度，則僅以「很好奇、很想聽」為由聲
      請，不足認為有調查之必要，應予駁回聲請。
（４）至於被告所聲明之證人陳金土、陳秀雲據被告所陳其各為被告所僱請之水泥師
      傅及小工（見前述民事補充答辯狀），其既為被告所僱請，則並無於前述本院
      通知聲明證據、詢問有無證據證明時，不予提出並答稱沒有證據證明之理，其
      先不依通知期限聲明必要證據，復又明確表示提不出證據之意旨，之後始一反
      原先所陳，聲明上述兩名證人，應認該等證人在證據證明力上顯有瑕疵，縱經
      通知到庭後，為被告有利之證述，亦不足為被告有利之認定，故無調查之必要
      ，該部分證人之聲請，應予駁回。此外，攻擊或防禦方法，除別有規定外，應
      依訴訟進行之程度，於言詞辯論終結前適當時期提出。當事人因重大過失，逾
      始行提出攻擊或防禦方法，有礙訴訟終結者，法院得駁回之，民事訴訟法第一
      九六條第一項、第二項定有明文。依照上述之說明，應認本件訴訟中就「被告
      越界建築，原告知其越界而不即提出異議」乙事項之證人聲明之防禦方法，至
      遲在九十一年一月三十一日本院再次詢問、闡明就此有無證據證明時，為其提
      出之適當時期，就證人陳金土、陳秀雲部分而言，被告逾期於九十一年二月七
      日始行提出聲請，並無任何不可歸責之情事（被告所陳，該二人為被告所僱請
      ，故應早已知悉），故其該項防禦方法之提出，為有重大過失，也有礙訴訟終
      結，依民事訴訟法第一百九十六條第二項，亦應駁回。
（５）綜前所述，被告所抗辯：被告越界建築時，原告知悉而不即提出異議乙事，並
      無證據可以證明，參照前述判例意旨，即應為被告不利之認定，亦即應認被告
      越界建築時，並無原告知悉而不即提出異議之情事。
（三）原告請求拆屋還地，為權利濫用乙節：
  １、權利之行使，不得違反公共利益，或以損害他人為主要目的，民法第一百四十
      八條第一項固定有明文。而權利之行使，是否以損害他人為主要目的，應就權
      利人因權利行使所能取得之利益，與他人及國家社會因其權利行使所受之損失
      ，比較衡量以定之。倘其權利之行使，自己所得利益極少而他人及國家社會所
      受之損失甚大者，非不得視為以損害他人為主要目的，此乃權利社會化之基本
      內涵所必然之解釋，最高法院亦著有七十一年台上字第七三七號判例，可供參
      照。
  ２、經查：本件原告請求拆屋還地，其因權利行使所能取得之利益，依公告土地現
      值每平方公尺五千元（見卷附之土地登記謄本記載），及請求拆除返還之面積
      合計十九點六平方公尺計算，其客觀價額為九萬八千元；而關於被告所受之損
      害，依卷附苗栗縣稅捐稽徵處所檢附之系爭被告房屋（即通霄鎮平元里十鄰八
      二號）現值核計表，該房屋為構造種類為磚造（代碼為Ｆ），房屋興建完成日
      期為六十一年，又依行政院於七十九年一月十二日修正發布之固定資產耐用年
      數表第一類：房屋建築及設備、第一項：房屋建築，其中編號(3)磚構造，耐用
      年數僅為二十五年，是縱依被告整棟建物價值計算，其現值亦因耐用年限已過
      而所剩無幾（被告抗辯事實雖提及該建物於八十九年十二月有部分整修，惟並
      未提出任何客觀標準或依據供本院認核，僅空言抗辯原告之權利行使為權利濫
      用），更何況，原告所請求拆除者，僅為該建物之部分，而非全部，故應認並
      無原告權利之行使，自己所得利益極少而被告所受損失甚大之情形，自亦不能
      認原告權利之行使係以損害他人為主要目的而構成權利濫用。此外，本件訴訟
      純為兩造私人之爭執，亦無關乎公共利益或國家社會損失之問題。
三、所有人對於無權占有其所有物者，得請求返還之，民法第七百六十七條前段定有
    明文。依前述本院認定之事實，原告本於上述規定，對於被告請求如主文所示，
    為有理由，應予准許。
四、結論：本件原告之訴，為有理由，依民事訴訟法第三百八十五條第一項前段、第
    八十五條第二項判決如主文。
中　　　華　　　民　　　國　　九十一　　年　　　七　　　月　　二十五　　日
　　　　　　　　　　　　　　　　　臺灣苗栗地方法院苗栗簡易庭
~B審判長法官　詹日賢
~B法　　　官  邱光吾
~B法　　　官　蔡志宏
右為正本係照原本作成。
如對本判決上訴須於判決送達後二十日內向本院提出上訴狀。
~B法院書記官　黃秀娟
中　　　華　　　民　　　國　　九十一　　年　　　七　　　月　　二十五　　日
